【裁判字號】    99,台上,2013
【裁判日期】    990408
【裁判案由】    常業詐欺
【裁判全文】
最高法院刑事判決            九十九年度台上字第二０一三號
上  訴  人  甲○○
            乙○○
上列上訴人等因常業詐欺案件，不服台灣高等法院中華民國九十
八年一月十三日第二審更審判決（九十七年度上更(二)字第四０六
號，起訴案號：台灣新竹地方法院檢察署九十五年度偵字第一一
七六號），提起上訴，本院判決如下：
    主  文
上訴駁回。
    理  由
一、甲○○部分：
按刑事訴訟法第三百七十七條規定，上訴於第三審法院，非以判
決違背法令為理由，不得為之。是提起第三審上訴，應以原判決
違背法令為理由，係屬法定要件。而上訴第三審法院之案件，是
否以判決違背法令為上訴理由，應就甲○○之上訴理由書狀加以
審查，如果上訴理由書狀並未依據卷內訴訟資料，具體指摘原判
決不適用何種法則或如何適用不當，或所指摘原判決違法情事，
顯與法律規定得為第三審上訴理由之違法情形，不相適合時，均
應認其上訴為不合法律上之程式，予以駁回。至原判決究有無違
法，與上訴是否以違法為理由，係屬二事。本件原審經審理結果
，認為上訴人甲○○常業詐欺之犯行明確，因而撤銷第一審所為
關於甲○○部分科刑之判決，比較行為時及裁判時法律，適用最
有利於甲○○之規定，改判仍論處甲○○共同以犯詐欺罪為常業
罪刑，已詳敘調查、取捨證據之結果及憑以認定犯罪事實之心證
理由。並就甲○○否認犯行之供詞及其所辯各語認非可採，予以
論述。原判決就甲○○辯稱本案犯行與其另行所犯，業經原審法
院以九十六年度上訴字第二四０四號判決確定之偽造文書案件，
應屬同一案件云云，係以本件犯罪時間係自民國九十三年四月間
起至九十四年四月間止，與上開判決確定之犯罪時間為九十一年
三月至九十三年二間止，已不相同，且本件甲○○係未經懷恩堂
股份有限公司（下稱懷恩堂公司）授權，而利用其所屬滬康奈米
生化科技股份有限公司（下稱滬康生化公司）、滬康將軍慈湖股
份有限公司（下稱滬康將軍公司）之名義，擅自銷售懷恩堂公司
納骨塔塔位及不實之生前契約、理財金案，藉以詐欺取財，核與
上開另案係偽造保險契約後持以向他人詐取保險費之犯罪手法，
亦不相同為由，認二者非基於概括犯意所為，業於理由內說明甚
詳。上訴意旨雖以甲○○實於九十二年十二月間，即販售納骨塔
塔位予馮家麟等人，而開始本案之販售行為，與上開判決確定之
犯罪時間部分重疊，而上開二案分別利用不實之保險契約及權狀
詐財，詐欺手法亦屬相同、相若，且甲○○以偽造之保險契約詐
取保險金之初，即預見將面臨被保險人未能取得保險給付而必須
還款之境況，故自始即計畫以銷售納骨塔塔位之收入支應，是本
案與該判決確定案件係出於一概括犯意，應為該確定判決既判力
所及，原判決未敘明理由即捨棄馮家麟證言與甲○○提出之相關
證明資料不採，仍對本案另為罪刑之諭知，有理由不備之違法云
云。然刑事訴訟之上訴制度，旨在使受不利益判決之當事人，得
為自己之利益，請求上級法院救濟，自不得執不利於己之主張為
提起上訴之理由，原判決認定甲○○所犯常業詐欺罪如其附表所
示，係自九十三年四月間起，上訴意旨則主張甲○○除該附表外
，早於九十二年十二月間，即有販賣納骨塔塔位予馮家麟等人之
常業詐欺犯行，顯係以不利於己之主張為上訴理由，已有未合；
況原判決除以犯罪時間不同外，併以二案詐欺取財犯罪之方式亦
有如上述之不同，執為認定二者非屬同一案件之理由，是縱二案
犯罪時間有部分重疊，仍難因此即認係同一案件；另上訴意旨所
謂上開二案犯罪手法相同、相若云者，亦顯係徒憑己意任意主張
，要無足取；再甲○○所犯上開偽造保險契約並持以詐欺保險金
之另案，既經判決確定，足徵甲○○於該案所為係圖自己不法之
所有，意在得財，衡情自不可能於犯罪之初，即為因應被害人因
受騙致日後無法領得保險給付一事，而預先規劃財源，則甲○○
縱於該另案後，再犯本件詐欺取財罪，並將犯罪所得贓款部分用
以賠償該已判決確定前案之被害人，亦難因此遽認甲○○所主張
其於犯該前案之初，即有為本件詐欺取財之概括犯意一節屬實。
上訴意旨執以指摘原判決不當，顯非適法之第三審上訴理由。又
原判決併引證人即懷恩堂公司總經理張泰雄、董事丁桃所證該公
司曾授權張新弼對外販賣納骨塔塔位，均採現金買賣之方式，並
由懷恩堂公司自行出具使用權狀予客戶，但未同意甲○○以滬康
生化公司出具之使用權狀販賣納骨塔塔位，尤不可能同意販售塔
位後，不立即繳交價款予懷恩堂公司，而俟將來購買塔位之客戶
死亡，始將價款交予懷恩堂公司以換取該公司出具之正式使用權
狀。九十三年底，因多位榮民持滬康生化公司出具之懷恩堂公司
納骨塔塔位使用權狀至懷恩堂公司確認真偽，該使用權狀上懷恩
紀念館名稱、地址、坐落地號、建築與使用執照號碼，均懷恩堂
公司所有，因而發現甲○○私自對外販售該公司納骨塔塔位，事
發後甲○○表示其已販賣八十二個納骨塔塔位，並將價款及永久
清潔費共新台幣二百五十二萬九千五百元給付懷恩堂公司，尚欠
部分清潔費迄未清償，故僅核發合法權狀予四十九人等語，與原
判決附表所示被害人之指訴，卷附彼等持有之滬康生化公司所出
具永久使用權狀影本、百年終生契約、理財金專案及收據等多項
資料，佐以甲○○對未經懷恩堂公司授權，即以印製上開永久使
用權狀，販售懷恩堂公司之納骨塔塔位與不實之生前契約、理財
金專案予該附表所示之被害人，收取該附表所示金額，嗣經懷恩
堂公司察覺，始將款項繳交該公司等情，亦自承不諱，甚而坦認
各該販賣行為，確有詐欺之情，而於歷審法院審理中多次為認罪
之表示，因認甲○○確有其事實欄所示之常業詐欺犯行，業於理
由內逐一闡述。核與客觀上之經驗法則、論理法則尚無違背。上
訴意旨以原判決固引用張泰雄所述張新弼於九十三年一月二十四
日前經手販售之納骨塔塔位價款悉已結清之證言，及張新弼所為
其自九十三年二月間起即未再擔任滬康生化公司負責人之供詞，
認定懷恩堂公司自九十三年二月間起即中止對張新弼販售塔位之
授權，其後甲○○販賣納骨塔塔位俱屬未經授權之個人行為，並
進一步為不利於甲○○之推論；但原判決併引為判決基礎之丁桃
證言則稱張新弼販售懷恩堂公司納骨塔塔位至九十一年間止，九
十三年二月該公司取得納骨塔塔位之使用執照，張新弼表示願繼
續販賣，其公司亦表示歡迎等語，足徵懷恩堂公司於九十三年二
月後仍繼續授權張新弼販賣納骨塔塔位；而張新弼亦證稱九十三
年二月後，曾介紹甲○○販賣納骨塔塔位並已知會丁桃，販賣所
得價款悉由甲○○直接給付懷恩堂公司等語；是原判決上開授權
已中止之推論，有證據上理由矛盾之違誤，況甲○○銷售納骨塔
塔位後，既將價款繳交懷恩堂公司，僅因該公司另加計清潔費，
致所取得之塔位不足敷甲○○已販售之塔位數，應僅屬民事糾葛
，並非詐欺，另案民事相關判決亦認甲○○所為不成立侵權行為
，原判決遽為科刑之判決，顯有不當云云。但本件甲○○販賣納
骨塔塔位，關於價款繳交之方式、所發給之權狀，與懷恩堂公司
授權張新弼販賣一向所採用之方式既有上開不同，且衡情出售塔
位之懷恩堂公司豈有任由依該公司授權代售塔位之人，於出售該
公司塔位後，仍得繼續自行保有銷售塔位之價金，迄買受人死亡
，臨履行契約交付塔位之際，始將價金繳回該公司之理，是原判
決採信張泰雄、丁桃證言，認本件販售納骨塔塔位非出於懷恩堂
公司之授權，而係甲○○個人擅自所為，要無不合。至懷恩堂公
司對張新弼銷售納骨塔塔位之授權，究於何時終止，張新弼就甲
○○個人擅自銷售之行為是否知情，有無參與，於上開常業詐欺
取財犯罪之認定不生影響，從而原判決因指駁說明甲○○辯謂本
件係與張新弼共同為之一節不足採信之理由中，關於張新弼與懷
恩堂公司間銷售納骨塔塔位之授權中止時點之論述是否妥適，於
本件甲○○常業詐欺犯行之成立無涉。又甲○○假託販售納骨塔
塔位之名詐得款項後，因東窗事發，始交付收取之價款予懷恩堂
公司，由懷恩堂公司於其付款之數額內，換發正式之納骨塔塔位
使用權狀，則屬詐欺取財犯罪後之彌縫行為，亦無解於甲○○已
成立之常業詐欺取財罪責。上訴意旨執以指摘原判決，亦與法律
規定得上訴第三審之事由不相適合。而甲○○屢次所為懷恩堂公
司未授權其販賣納骨塔塔位之自白，核與證人張泰雄、丁桃之證
言相符，嗣改稱懷恩堂公司曾口頭授權其販賣納骨塔塔位，因與
其先前自白及上開證人證言悉不相符，原判決乃採信其自白而捨
棄其更易之詞，是原審對甲○○聲請傳訊證人即新竹市政府承辦
人員黃科長及鍾依芬，欲證明其確經張泰雄、丁桃口頭授權得以
販售懷恩堂公司之納骨塔塔位一節，未贅行無益之調查，亦難謂
有證據調查職責未盡之違法。又就犯罪事實一部起訴者，其效力
及於全部，是未經起訴而與已起訴部分有一罪關係部分，法院本
得併予審理，不待檢察官移送併辦。原判決附表編號四十九至八
十五所示部分犯行，雖未據起訴，然與該附表其餘業據起訴部分
，俱屬甲○○本件常業詐欺犯行之一部，況其中丙○○部分並經
檢察官以九十五年度偵字第二九００號移送併辦，原審自得併予
審認，此原判決已於理由內明，其雖誤載移送併辦案號為九十
五年度偵字第二九號，然於判決本旨仍不生影響。上訴意旨猶以
遍查全卷並無該移送併辦案號，足徵該未經起訴部分實未經檢察
官移送併辦，並據以指摘原判決併予審判係屬不當云云。客觀上
亦不足據以辨認原判決已具備違背法令之形式要件。再者，九十
五年七月一日修正施行前刑法第三百四十條之常業詐欺罪，經宣
告死刑、無期徒刑或逾有期徒刑一年六月之刑者，不予減刑，中
華民國九十六年罪犯減刑條例第三條第一項第十六款定有明文。
甲○○本件常業詐欺之犯罪時間雖在九十六年四月二十四日以前
，然既經原判決宣告處以有期徒刑四年，依上開規定，應不予減
刑。上訴意旨指摘原判決未依法減刑，有不適用法則之違法云云
，顯屬誤會。又第三審為法律審，應以第二審判決所確認之事實
為判決基礎，故於第二審判決後不得主張新事實或提出新證據而
資為第三審上訴之理由。上訴意旨以甲○○於本件犯罪後，在有
偵查犯罪職權之公務員或機關發現其犯罪前，即主動向檢、警人
員表明本案犯罪事實，接受調查、裁判，並提出其涉犯之另案警
詢及偵查筆錄為據，指摘原判決未依自首規定減輕其刑，同有不
適用法則之可議云云。然甲○○於第一審及原審始終未曾主張其
於另案之警詢及偵訊時已自首本件犯罪，其嗣始執為提起本件第
三審上訴之理由，已非適法。況觀諸甲○○提出之各該筆錄，亦
無其於詢問或訊問時，供出本案犯罪之情形。原判決未依自首予
以減刑，本無不合。至其餘上訴意旨，則係就屬原審採證認事職
權之適法行使及原判決已說明事項，徒憑己見，任意指摘為違法
，且仍為單純事實之爭執，亦難謂為適法之第三審上訴理由。依
上揭說明，甲○○之上訴不合法律上之程式，應予駁回。
二、乙○○部分：
查上訴期間為十日，自送達判決後起算，刑事訴訟法第三百四十
九條前段定有明文。上訴人乙○○因常業詐欺案件，經原審判決
論處其共同以犯詐欺罪為常業罪刑後，於九十八年一月二十日合
法送達，有送達證書附卷可按，其上訴期間經扣除在途期間三日
，截至同年二月二日業已屆滿，其期間之末日又非星期日、紀念
日或其他休息日，乃竟延至同年二月九日始行提起上訴，顯已逾
期。乙○○上訴意旨主張其係於九十八年一月二十一日收受送達
，先加計在途期間三日，應視為於同年月二十四日送達，又適逢
週六，應視為同年二月二日始送達，是其上訴並未逾期云云，容
有誤會。本件乙○○部分之上訴顯已逾期而不合法，亦應予以駁
回。
據上論結，應依刑事訴訟法第三百九十五條前段，判決如主文。
中    華    民    國  九十九  年    四    月    八    日
                      最高法院刑事第四庭
                          審判長法官  張  淳  淙
                                法官  劉  介  民
                                法官  蔡  彩  貞
                                法官  陳  世  雄
                                法官  李  錦  樑
本件正本證明與原本無異
                                      書  記  官
中    華    民    國  九十九  年    四    月   十六   日
                                                      ｍ

司法院資訊處製作；財團法人民間司法改革基金會備份。
